【裁判字號】    88,再,22
【裁判日期】    900323
【裁判案由】    拆屋還地
【裁判全文】
臺灣臺中地方法院民事判決  八十八年再易字第三十六號
    再審原告    邱陳秀嬉
    再審被告    台灣電力公司台中供電區營運處
                              .
    法定代理人  陳如斌        .
右當事人間拆屋還地事件，再審原告對於民國八十八年七月十六日本院八十八年度簡上字第
一八八號確定判決提起再審，本院判決如左：
    主      文
再審之訴駁回。
再審訴訟費用由再審原告負擔。
    理      由
一、本件再審原告主張：再審原告買受系爭土地應有部分時，並不知有分管契約存在，再審
    原告為善意第三人，依司法院大法官會議釋字第三四九解釋意旨，自不受此項分管契約
    之拘束，原審判決違反上開解釋，自屬適用法規顯有錯誤；又解釋契約應限於解釋契約
    當事人間之意思表示，第三人蔡福並非契約之當事人，亦非當場見證之人，原審判決竟
    以第三人蔡福之證言，作為出租人吳德隆、吳德根之意思表示，顯違一般經驗法則，亦
    為適用法規顯有錯誤；再者，再審被告與吳德隆、吳德根簽訂土地使用同意書時，為民
    國（下同）七十五年間，而再審原告取得系爭土地，則係在七十七年間，但系爭鐵塔係
    於八十年間始興建完成，故再審原告自吳德隆、吳德根受讓系爭土地時，確實無從知悉
    吳德隆、吳德根與再審被告有租賃契約存在，依最高法院四十三年度台上字第二五Ｏ號
    判例意旨，此一租賃契約即不能對於再審原告主張繼續有效，原審對此前後有別之事實
    ，恣置不論，顯有適用法規錯誤之違誤。
二、按「最高法院四十八年度台上字第一○六五號判例，認為「共有人於與其他共有人訂立
    共有物分割或分管之特約後，縱將其應有部分讓與第三人，其分割或分管契約，對於受
    讓人仍繼續存在」，就維持法律秩序之安定性而言，固有其必要，惟應有部分之受讓人
    若不知悉有分管契約，亦無可得而知之情形，受讓人仍受讓與人所訂分管契約之拘束，
    有使善意第三人受不測損害之虞，與憲法保障人民財產權之意旨有違，首開判例在此範
    圍內，嗣後應不再援用。」司法院大法官會議第三百四十九號解釋著有明文。查原確定
    判決依據證人蔡福於原審證稱：「系爭土地早就分管了，在我爺爺那個時代就已分管了
    ，我係向吳德隆買的，買的時候就是這樣。」等語，參諸再審原告之夫邱信雄於本院原
    審證稱：「我們買了系爭土地後即有在使用，我們使用的部分與前手使用的部分一樣。
    」等語，認定再審被告於七十五年間與吳德隆、吳德根、蔡福等人訂立租賃契約時，系
    爭土地即已分管，並非如再審原告所稱係於八十四年間始為分管。原確定判決既以再審
    原告於買受系爭土地後為分管使用，認定分管契約始終存在，顯然認再審原告應知有分
    管契約，或可得而知有分管契約，原確定判決適用最高法院四十八年度台上字第一○六
    五號判例，並無違背上開大法官會議解釋，再審原告以原確定判決違背上開解釋，主張
    有適用法規顯有錯誤之情形，自非可採。
三、又查證人蔡福為系爭土地之共有人，亦為分管契約效力所及，就共有人間存在分管之事
    實作證，並未證述其與再審被告簽約乙情，原確定判決依據蔡福上開證詞，認定再審被
    告於七十五年與蔡福、吳德隆、吳德根等人訂立租賃契約時，系爭土地已經分管，亦係
    就分管契約存在為認定，並無據此類推解釋吳德隆、吳德根與再審被告簽訂租約。再審
    原告主張原確定判決依據蔡福證詞，解釋吳德隆、吳德根與再審被告為簽訂租賃契約之
    意思表示，違背經驗法則，為適用法規顯有錯誤，即無可採。再者，解釋意思表示，原
    屬事實審法院之職權，故事實審法院解釋意思表示所為法律上之判斷，不發生適用法規
    顯有錯誤之情形（最高法院七十一年度台聲字第一一四號判決可參）。再審原告以原確
    定判決解釋意思表示錯誤，為適用法規顯有錯誤，於法不合，自無可採。
四、再按民事訴訟法第四百九十六條第一項第一款所謂適用法規顯有錯誤，係指就事實審所
    確定之事實適用法規顯有錯誤而言。至事實審取捨證據、認定事實容有不當，當事人僅
    得據為上訴理由，尚難以此指為合於前述「適用法規顯有錯誤」之再審原因；又所謂適
    用法規顯有錯誤者，不包括漏未斟酌證據及認定事實錯誤之情形在內（最高法院七十二
    年度台再字第一二五號、六十三年度台上字第八八Ｏ號判決可參）。再審原告主張再審
    被告與吳德隆、吳德根簽訂租約時，為民國七十五年間，再審原告取得系爭土地所有權
    ，係在七十七年間，而系爭鐵塔係於八十年間始完成，故再審原告取得土地權利時，系
    爭鐵塔尚未興建完成，加上出賣人吳德隆、吳德根未告知出租再審被告等事實，原審恣
    置不論，顯有適用法規錯誤云云，乃係主張原審取捨證據、認定事實有所不當或遺漏，
    惟此為原審職權之範疇，縱有不當，依上開說明，亦難認原確定判決適用法規顯有錯誤
    。
五、綜上所述，原確定判決並無適用法規錯誤之再審理由，再審原告依民事訴訟法第四百九
    十六條第一項第一款提起再審之訴，核無理由，爰不經言詞辯論，逕予駁回本件再審之
    訴。
六、據上論結，依民事訴訟法第五百零二條第二項、第五百零五條、第七十八條，判決如主
    文。
中        華        民        國   九十     年      三       月    二十三     日
                                臺灣臺中地方法院民事第一庭
~B審判決法官  王重吉
~B法      官  巫淑芳
~B法      官  吳蕙玟
右為正本係照原本作成。
本件不得上訴。
中        華        民        國   九十     年      三       月    二十三     日
~B法院書記官


司法院資訊處製作；財團法人民間司法改革基金會備份。
